【裁判字號】    97,訴,1610
【裁判日期】    980115
【裁判案由】    清償借款
【裁判全文】
臺灣士林地方法院民事判決              97年度訴字第1610號
原      告  甲○○
被      告  乙○○
上列當事人間清償借款事件，本院於民國98年1月5日言詞辯論終
結，判決如下：
    主      文
被告應給付原告新臺幣柒拾陸萬柒仟陸佰拾壹元及自民國九十七
年十一月二十四日起至清償日止，按週年利率百分之五計算之利
息。
原告其餘之訴駁回。
訴訟費用新臺幣捌仟佰柒拾元由被告負擔。被告應賠償原告所
預繳之訴訟費用新臺幣捌仟佰柒拾元。
    事實及理由
一、本件原告起訴主張：被告自民國95年9月7日起至96年7月9日
    止，陸續向伊借款，伊則依被告指示自其所有國泰世華銀行
    忠孝分行000-00-000000-0 號帳戶（下稱「原告帳戶」）匯
    入被告所有國泰世華銀行忠孝分行000-00-000000-0 號帳戶
    （下稱「被告帳戶」），經結算後被告尚欠新臺幣（下同）
    76萬7,611 元（下稱「系爭款項」）迄未返還，被告表明願
    自96年8 月起按月分期償還，詎被告屆期未依約履行，並否
    認有向伊借款，為此，爰依消費借貸契約及民法不當得利之
    法律關係，訴請被告給付上開款項及遲延利息等語。並聲明
    ：被告應給付原告76萬7,611 元及自支付命令送達被告翌日
    起至清償日止，按週年利率5%計算之利息。
二、被告則以：原告匯入被告帳戶之款項，並非伊向原告所借，
    而係因原告為證券商之營業員，伊則為委託原告買賣股票之
    客戶，為圖交割方便，乃將存摺及印章交由原告保管，故伊
    買賣股票之資金轉帳，均由原告一手運作，詎原告為賺取高
    額佣金，未經伊同意自其帳戶轉入系爭帳戶276 萬元，俟取
    得存款餘額證明後，再申請提高股票交易融資額度，然後擅
    自匯入繳納買賣股票之款項，以達賺取佣金之目的。又因原
    告匯入款項之結果，造成伊買賣股票虧損之結果，伊自未受
    有任何利益，原告亦無請求伊返還利益之理等語，資為抗辯
    。並聲明：原告之訴駁回。
三、兩造不爭執之事實：
  (一)原告為群益證券股份有限公司（下稱「群益公司」）營業員
    ，被告則為委託原告買賣股票之客戶。
  (二)被告帳戶為被告買賣股票之交割帳戶。
  (三)原告自95年9月7日起至96年7月9日止，陸續自原告帳戶匯至
    被告帳戶共509萬4,874元，減去被告陸續以現金存入或轉帳
    匯入原告帳戶共432萬7,263元後，尚有76萬7,611元差額。
  (四)被告帳戶內所有之股票買賣均為被告所下單。
四、得心證之理由：
    原告主張系爭款項為被告向伊所借，如非借款，被告則受有
    不當得利等語，惟為被告所否認，並以前揭情詞置辯。是本
    件爭點即為：(一)原告匯入被告帳戶之系爭款項，是否為被告
    所借貸？(二)如(一)為否定，則被告受領系爭款項是否為不當得
    利？茲分述如下：
  (一)原告匯入被告帳戶之系爭款項，是否為被告所借貸？
    1.經查，被告自承被告帳戶內所有之股票買賣均為伊所下單
      ，而被告對於其所買賣股票之價額、盈虧及被告帳戶內之
      餘額，均明知或可得而知，是如被告帳戶內之金額不足供
      其所買股票交割之需，衡情原告應會通知被告補足，以免
      被告違約。此際如非被告向原告借款，兩造非親非故，原
      告豈有無故主動匯款至被告帳戶之理？
    2.次查，原告自95年9 月7 日起至96年7 月9 日止，陸續自
      原告帳戶匯至被告帳戶之金額共有509 萬4,874 元，而被
      告陸續以現金存入或轉帳匯入原告帳戶者則有432 萬7,26
      3 元（本院卷第10至15頁），如原告匯入被告帳戶之款項
      非借款，被告何須返還？顯見兩造間係有借有還，且尚有
      76萬7,611 元差額迄未返還甚明。是原告主張系爭款項為
      被告向伊所借，與常理無違，堪予採信。
    3.又原告為群益公司之營業員，係向群益公司領取報酬，被
      告僅係原告眾多客戶其中之一，是被告委託原告買賣股票
      之多寡，固會影響原告所領取之佣金額，惟該佣金恆占被
      告買賣股票金額之極小比例，更僅為原告所領取全部客戶
      佣金之一部分。是無論如何計算，原告都不可能為了賺取
      該極小比例之佣金，未經被告借貸即自願匯款至被告帳戶
      作為被告買賣股票之本金。是被告辯稱原告係為賺取高額
      佣金，未經伊同意匯入系爭款項供伊買賣股票等語，顯已
      違背經驗法則，自難憑採。至於原告是否擅自代被告申請
      提高股票交易融資額度一節，則與系爭款項是否為被告向
      原告所借無涉，附此敘明。
    4.按消費借貸之借用人應於約定期限內，返還與所借用物種
      類、品質、數量相同之物，未定返還期限者，借用人得隨
      時返還，貸與人亦得定一個月以上之相當期限，催告返還
      ，民法第478 條定有明文。而所謂貸與人得定1 個月以上
      之相當期限催告返還，非謂貸與人之催告必須定有期限，
      祇須貸與人有催告之事實，而催告後已逾1 個月以上相當
      期限者，即認借用人有返還借用物之義務（最高法院73年
      臺抗字第413 號判例參照）。本件被告向原告借款，尚有
      76萬7, 611元迄未返還，原告雖無法舉證證明兩造間有約
      定借款之返還期限，惟原告既已對被告聲請核發支付命令
      ，該支付命令又於97年10月23日送達被告，有送達證書在
      卷可稽（本院卷第22頁），自可認原告已對被告為催告，
      且截至98年1 月5 日本院言詞辯論之日止，為時已逾1 個
      月以上，亦可認原告之請求與民法第478 條之規定相符（
      最高法院70年臺上字第2011號判例參照）。且被告應自收
      受送達屆滿1 個月翌日之97年11月24日起始負遲延責任。
      從而，原告基於消費借貸契約，於訴請被告給付76萬7,61
      1 元及自97年11月24日起至清償日止，按週年利率5%計付
      法定遲延利息之範圍內，為有理由，應予准許。逾此範圍
      之利息請求，則屬無據，應予駁回。
  (二)如(一)為否定，則被告受領系爭款項是否為不當得利？
    原告依消費借貸契約訴請被告返還借款，既經判決部分准許
    ，則其另依不當得利之法律關係，所為同一經濟目的之請求
    ，即無庸再予審酌，併此敘明。
五、本件訴訟費用額確定為8,370 元（即原告預繳之第一審裁判
    費8,370 元），並應由被告負擔。故被告應賠償原告所預繳
    之訴訟費用8,370 元。
六、本件判決基礎已臻明確，兩造其餘之攻擊防禦方法及訴訟資
    料經本院斟酌後，核與判決不生影響，無一一論述之必要，
    併予敘明。
據上論結，原告之訴為一部有理由、一部無理由，依民事訴訟法
第79條、第87條第1 項，判決如主文。
中    華    民    國    98    年    1     月    15    日
                  民事第二庭  法  官  張國勳
以上正本證明與原本無異。
如對本判決上訴，應於判決送達後20日內向本院提出上訴狀。
中    華    民    國    98    年    1     月    19    日
                              書記官  周玉惠


司法院資訊處製作；財團法人民間司法改革基金會備份。
